最高法院民事判決　　　　　　　　　　　　　　　　八十七年度台上字第六八六號
　　上　訴　人　甲○○
　　訴訟代理人　乙○○
　　上　訴　人　丙○○
　　　　　　　　丁○○
　　　　　　　　戊○○
右當事人間請求拆屋還地事件，兩造對於中華民國八十六年一月二十七日台灣高等法
院第二審判決（八十五年度上字第六五號），各自提起上訴，本院判決如左：
    主  文
原判決除假執行部分外廢棄，發回台灣高等法院。
    理  由
本件上訴人甲○○主張：坐落新竹市○○段第三一七號土地（下稱系爭土地）為伊與
訴外人周敏雄、周敏達、周敏裕、周敏郎、周敏財及楊振壽所共有，應有部分各七分
之一，對造上訴人丙○○、丁○○、戊○○（下稱丙○○等三人）因法院之拍賣而取
得系爭土地上建號第四四七七號（原判決附圖所示Ａ、Ｂ、Ｃ部分）、第五號（Ｄ部
分）、第一八一○號（Ｅ、Ｆ部分）三棟建物所有權，惟丙○○等三人所有上開三棟
建物對系爭基地並無任何權源等情，因此本於基地所有權之作用，求為命丙○○等三
人拆除上開三棟建物，並將土地返還與伊及其他共有人之判決。
上訴人丙○○等三人則以：系爭三棟建物原係執行債務人周敏熱經當時土地所有人周
長泰、周榮福之同意所建造，嗣因法院拍賣由伊三人取得所有權，依最高法院判例意
旨，基地所有人應默許房屋承買人繼續使用基地，其間之法律關係屬不定期租賃。又
系爭建號第五號、第一八一○號建物原所有人周敏熱就系爭土地已依時效而取得地上
權。另依民法第八百七十六條規定，伊三人對系爭房屋基地視為已有地上權之登記等
語，資為抗辯。
原審將第一審所為上訴人甲○○勝訴之判決，就建號第五號、第一八一○號建物部分
廢棄，改判駁回甲○○該部分之訴，並駁回上訴人丙○○等三人其他之上訴，係以：
兩造之爭點在於：丙○○等三人所有系爭三棟建物，占用甲○○共有之系爭土地，有
無正當權源。查丙○○等三人因法院之拍賣而取得系爭三棟建物所有權，其中建號四
四七七號建物係未經申請建造執照致無法辦理保存登記，而建號第五號及第一八一○
號係周敏熱申請建造執照所建，並先後於五十六年三月廿五日及七十年一月十六日辦
理建築改良物總登記，有建造執照影本、建築改良物總登記審查明細表影本及建築改
良物登記簿謄本附卷可稽，且為兩造所不爭執。參以周敏熱於第五號、第一八一○號
建物辦妥總登記後，於七十八年十二月十九日與基地所有人周長泰分別提供上開建物
及土地為周長泰向新竹市第三信用合作社借款新台幣（下同）五百七十萬元而設定抵
押權以觀，周敏熱已取得原土地所有人周長泰及周榮福之同意，使用系爭土地建蓋該
二棟建物之事實已堪認定。則該二棟建物占用原判決附圖所示Ｄ、Ｅ、Ｆ基地部分，
自有正當權源，上訴人因法院之拍賣而繼受取得該二棟建物所有權，依最高法院四十
八年台上字第一四五七號判例意旨，其間雖無地上權之設定，除有特別情事可解釋為
當事人之真意，限於賣屋而無基地之使用外，應推斷土地承買人默許房屋承買人繼續
使用土地之精神，自應認丙○○等三人得繼續使用建物之基地。甲○○本於所有權之
作用請求丙○○等三人將系爭建號第五號、第一八一○號建物拆除，將土地返還甲○
○及其他共有人，於法無據，應予駁回。次查民法第八百七十六條法定地上權之規定
，係以土地及地上建物同屬一人所有為要件，第四四七七號建物係周敏熱原始建築而
取得所有權，惟土地於當時則為周長泰、周榮福所共有，現為甲○○及周敏雄等七人
共有（周敏熱非共有人），既非屬同一人所有，丙○○等三人自無從依該條規定取得
法定地上權。另因時效取得地上權，須以行使地上權之意思，二十年間和平繼續公然
在他人地上有建築物或其他工作物或竹木者始足當之。丙○○等三人未能舉證其以行
使地上權之意思多年長期公然占有系爭土地，難認已因時效取得地上權。其占用系爭
土地既無任何權源，甲○○本於所有權之作用，訴求丙○○等三人將系爭第四四七七
號建物拆除後，將土地返還甲○○及其他共有人全體，洵屬正當等詞，為其判斷之基
礎。
按法院應依調查證據之結果，以判斷事實之真偽，若其所為之判斷與卷內之證據不符
，自屬於法有違。查依卷附之土地登記簿謄本、建物登記簿謄本、不動產權利移轉證
書及戶籍謄本（見一審卷第九頁至第十五頁、第二十頁至第三十三頁，原審卷第七十
七頁）所載，原新竹市○○段三一七號土地為周長泰、周榮福共有，七十年十一月十
一日分割後之系爭三一七號土地則為周長泰一人所有，其上有周敏熱所建之系爭三棟
建物，周長泰於七十九年十一月二十七日死亡，由其妻周月里、子周敏熱、周敏雄、
周敏達、周敏裕、周敏郎、周敏財繼承，應有部分各七分之一，嗣周月里將其應有部
分售予楊振壽，八十四年間，周敏熱之土地應有部分及系爭三棟建物，遭法院拍賣，
土地部分由周敏達、周敏郎、周敏財、甲○○四人拍定，應有部分各二十八分之一，
建物部分由丙○○等三人拍定，則在拍賣之前，周敏熱既為系爭土地之共有人亦為系
爭建物之所有人，原審認周敏熱原非系爭土地之共有人，其認定事實與卷內之證據不
符，於法即屬有違。次按土地及房屋同屬一人所有，而將土地及房屋分開同時或先後
出賣，其間雖無地上權之設定，然除有特別情事，可解釋為當事人之真意，限於賣屋
而無基地之使用外，均應推斷土地承買人默許房屋承買人繼續使用土地。本院著有四
十八年台上字第一四五七號判例。基於同一理由，倘土地共有人經其他共有人全體之
同意，在共有土地上興建房屋，而將土地及房屋分開同時或先後出賣者，此與全無土
地共有權，而單純經土地所有人同意興建房屋之情形，不盡相同。自宜推斷土地承買
人默許房屋承買人繼續使用土地。原審既謂周敏熱在系爭土地之建物係經原土地所有
人之同意興建云云，若周敏熱因繼承成為系爭土地之共有人，依上開說明，兩造均因
拍賣而分別取得土地及房屋之所有權，則房屋承買人之丙○○等三人是否不得繼續使
用系爭土地，即有再事斟酌之餘地。兩造上訴論旨，各就自己敗訴部分，指摘原判決
不當，求予廢棄，非無理由。
據上論結，本件兩造上訴均為有理由，依民事訴訟法第四百七十七條第一項、第四百
七十八條第一項，判決如主文。
中      華      民      國    八十七    年      三      月    二十七    日
                              最高法院民事第一庭
                                  審判長法官  李  錦  豐
                                        法官  楊  鼎  章
                                        法官  李  慧  兒
                                        法官  陳  國  禎
                                        法官  陳  重  瑜
      右正本證明與原本無異
                                              書  記  官
中      華      民      國    八十七    年      四      月      十      日